【裁判字號】    96,家訴,335
【裁判日期】    970124
【裁判案由】    給付扶養費
【裁判全文】
臺灣臺中地方法院民事判決             96年度家訴字第335號
原      告  戊○○
訴訟代理人  柯伊伶律師
被      告  丁○○
訴訟代理人  陳大俊律師
            張秀瑜律師
上列當事人間請求給付扶養費事件，本院於民國九十七年一月十
日言詞辯論終結，判決如下：
    主  文
被告應給付原告新臺幣壹佰零壹萬陸仟元，及自民國九十六年十
月三十日起至清償日止，按週年利率百分之五計算之利息。
訴訟費用由被告負擔。
本判決第一項，於原告以新臺幣參拾參萬元為被告供擔保後，得
假執行。但被告如於假執行程序實施前，以新臺幣壹佰零壹萬陸
仟元為原告預供擔保後，得免為假執行。
    事  實
甲、原告方面：
一、聲明：求為判決如主文所示；並願供擔保，請准宣告假執行
          。
二、陳述：兩造原為夫妻，並育有己○○（女、民國○○年○○
    月○○日生）、乙○○（女、○○年○○月○○日生
    ）、丙○○（女、○○年○○月○○日生）、甲○○（男、
    ○○年○○月○○日生）四名子女，嗣因被告外遇且棄
    家庭及子女於不顧，更對原告施以暴力行為，經鈞院以九十
    年度婚字第五六二號判准離婚，並於○○年○○月○○日確定
    在案；且四名子女親權部分，鈞院亦以九十二年度監字第十
    七號裁判由原告行使。詎兩造離婚後，四名子女均與原告同
    住，並由原告獨自負擔子女生活教養費用，被告非但未曾分
    擔子女扶養費，亦未曾前往探視子女或聞問子女生活。雖被
    告非任親權人，惟依民法第一千一百十六條之二規定，被告
    對於四名子女所負之扶養義務，並不因兩造離婚而受有影響
    ，被告仍不能免除負擔子女扶養費用之義務，是兩造應平均
    分擔子女之扶養費用。徵諸，被告自○○年○○月間兩造離
    婚後，即未負擔子女扶養費，四名子女均與原告同住，其等
    一切生活費用均由原告獨自負擔，原告代被告支付此扶養費
    用，原告受有損害至明，被告反而受有不用支出上述負擔扶
    養費之利益，兩者經濟之得失即具有因果關係，又依行政院
    主計處公布之九十四年度家庭收支調查報告，並衡量兩造之
    經濟資力，被告每月應負擔每個子女之扶養費用為新臺幣（
    下同）四千元，而被告應自九十一年一月起負擔己○○、乙○○至其成年止之扶養費期間分別為四十四個月及七十個月
    ；被告另應自九十一年一月起負擔丙○○、甲○○至更正狀
    繕本送達日（即九十六年十月二十九日）止負擔子女之扶養
    費期間各為七十個月，則上開期間原告代被告墊付四名子女
    之扶養費，共計為一百零一萬六千元（計算式：254×4,000
    ＝1,016,000），原告自得依不當得利之法律關係，請求被
    告返還原告代墊之子女扶養費等語。
三、證據：提出戶籍謄本、本院九十年度婚字第五六二號判決暨
    確定證明書影本、本院九十二年度監字第十七號裁定影本、
    未成年人每月平均生活支出費用表各一份為證。
乙、被告方面：
一、聲明：請求駁回原告之訴。如受不利判決，被告願供擔保，
    請准免為假執行。
二、陳述：原告於提起本件訴訟並聲請訴訟救助，曾提出臺中縣
    龍井鄉公所低收入戶證明書，可見原告收入微薄，絕無可能
    自兩造離婚至九十六年十月止支出子女扶養費高達四百三十
    三萬九千三百三十六元，並進而訴訟要求被告返還半數。再
    者被告已再婚，現受雇於機車行，並曾向友人借款，原告雖
    減縮請求分擔金額，但請求之數額已高於被告所能負擔之範
    圍。且民法所稱之不當得利請求權人應就其「所受損害」，
    即其實際上已支出之數額負舉證責任，惟原告僅依行政院主
    計處公布之概括消費統計數字為請求扶養費不當得利依據，
    未見其提出具體之數額及證據，是原告上開子女之扶養費請
    求，自無理由。況且原告主張其為子女支付扶養費之事實，
    乃原告對子女所負之生活保持義務，被告並未因此直接獲有
    任何利益，更難認原告依法履行其扶養義務之結果係其所受
    之損害，故原告主張被告應返還不當得利之責任，自非有據
    等語置辯。
丙、本院依職權調取本院九十年度監字第十七號全卷、兩造稅務
    電子閘門資料查詢表。
    理  由
一、按訴狀送達後，原告不得將原訴變更或追加他訴；但擴張或
    減縮應受判決事項之聲明者，不在此限，民事訴訟法第二百
    五十五條第一項第三款定有明文。本件原告起訴原請求被告
    應給付原告二百一十六萬九千六百六十八元及自更正狀送達
    翌日（即九十六年十月三十日）起至清償日止，按年息百分
    之五計算之利息，嗣於訴訟中（即九十七年一月十日言詞辯
    論期日）變更為被告應給付一百零一萬六千元及自九十六年
    十月三十日起至清償日止，按年息百分之五計算之利息，核
    屬減縮訴之聲明，揆諸上開規定，應予准許，合先敘明。
二、經查：兩造原為夫妻關係，並育有四名未成年子女己○○、
    乙○○、丙○○、甲○○，九十年間，因被告毆打原告成傷
    ，兩造無法維持婚姻，遂向本院訴請離婚，經本院以九十年
    度婚字第五六二號判准離婚，並於○○年○○月○○日確定在
    案，嗣經本院九十二年度監字第十七號酌定四名子女親權由
    原告任之，然被告自離婚後即未曾負擔四名子女之扶養費用
    等事實，業據提出戶籍謄本、本院九十年度婚字第五六二號
    離婚判決暨確定證明書、本院九十二年度監字第十七號裁定
    等件為證，復據本院依職權調閱九十二年度監字第十七號等
    卷宗核閱屬實，被告到庭並未有所爭執，堪信原告此部分之
    主張為真實。
三、按直系親屬相互間互負扶養義務，扶養義務，係基於父母子
    女之身分而來，不因結婚經撤銷或離婚而受影響，除非父母
    將子女出養他人，否則無論父母是否離婚，均應依各自資力
    對子女負扶養義務，而受扶養權利人並不以與負扶養義務人
    同居一家為必要，已如前述；又按民法第一千一百十五條規
    定「負扶養義務者有數人時，應依左列順序定其履行義務之
    人：一、直系血親卑親屬。二、直系血親尊親屬。三、家長
    。四、兄弟姊妹。五、家屬。六、子婦、女婿。七、夫妻之
    父母。同係直系尊親屬或直系卑親屬者，以親等近者為先。
    負扶養義務者有數人而其親等同一時，應各依其經濟能力，
    分擔義務」。按之上揭說明，扶養之程度，應按受扶養權利
    者之需要，與負扶養義務者之經濟能力及身分定之；負扶養
    義務者有數人，而其親等同一時，應各依其經濟能力，分擔
    義務，民法第一千一百十九條、第一千一百十五條第三項均
    定有明文。再者，直系親屬相互間互負扶養義務。父母對於
    未成年之子女，有保護及教養之權利義務。父母對於未成年
    子女之扶養義務，不因結婚經撤銷或離婚而受影響，民法第
    一千一百十四條第一款、第一千零八十四條第二項及第一千
    一百十六條之二亦分別定有明文。是以父母對其未成年子女
    之扶養義務，係基於父母子女之身分而來，除非父母將子女
    出養他人，否則無論父母是否離婚，均應依各自資力對子女
    負扶養義務（參閱林秀雄教授撰「離婚後父母對未成年子女
    之扶養義務」一文，輔仁法學第十期第一百六十七頁至一百
    七十八頁），另，參照八十五年九月二十五日增訂民法第一
    千一百十六條之二立法理由謂：「父母對未成年子女之扶養
    義務，是否因父母結婚經撤銷或離婚後僅由一方擔任對未成
    年子女權利義務之行使或負擔而受影響，實務上尚有異見，
    為杜爭議，爰參酌學者通說見解，採否定說。」是父母間之
    婚姻狀況不影響父母對於未成年子女之扶養義務。父母對未
    成年子女之生活保持義務，係親子關係之本質，乃本於為父
    母為子女之身分關係而當然發生（參史尚寬，親屬法論，頁
    678；戴炎輝、戴東雄，中國親屬法，頁531；陳棋炎、黃宗
    樂、郭振恭，民法親屬新論，頁400、454；黃宗樂，親子法
    之研究，頁319），無待法律明文，此種扶養義務，與民法
    第一千一百十四條以下所規定之生活扶助義務不同，縱八十
    五年九月二十五日為使親權與扶養得以分離，於民法親屬編
    第五章增訂第一一一六條之二，然該規定並無法改變父母對
    未成年子女之生活保持義務，是如在法秩序下之實體法依據
    ，與其謂係民法第一千一百十四條第一款，毋寧認係民法第
    一０八四條第二項之保護教養權利義務規定（參魏大喨，「
    附帶請求給付扶養費性質與請求方式再探─以程序法理與實
    體法理之交錯為中心」，頁90），較為妥當。本件兩造既分
    別為子女己○○、乙○○、丙○○、甲○○之親生父母，依
    上揭說明，兩造即具有保護教養四名子女之義務，且依前開
    規定兩造扶養之順序，同為第一順位之義務人，自負有扶養
    義務，且不因二人之婚姻關係而受影響，合先敘明。
四、次按，未成年子女對父母（包括不任監護之一方）有扶養費
    請求權，已如前述，則按扶養義務係屬一種債務，由他人履
    行扶養義務，基本上係屬第三人清償，而求償權乃不當得利
    返還請求權之別一型態。又扶養義務人履行其本身之扶養義
    務，致他扶養義務人得因此不必盡其應盡之扶養義務而受有
    利益，此時他扶養義務人所受之利益為「免履行扶養義務」
    之利益，而為履行扶養義務者即因逾其原應負擔之部分，而
    受有損害。且兩者間亦有因果關係存在，故應成立不當得利
    。是父母之一方已為扶養者，對於應負擔扶養之他方，就其
    應負擔部分，得依不當得利之法律關係請求返還。此參諸最
    高法院九十二年台上字第一六九九號判決謂：「按父母對其
    未成年子女之扶養義務，係基於父母子女之身分而來。父母
    離婚所消滅者，乃婚姻關係，縱因離婚而使一方之親權處於
    一時之停止狀態，但對於父母子女間之直系血親關係毫無影
    響，均應依各自資力對子女負扶養義務。若均有扶養能力時
    ，對於子女之扶養費用均應分擔。因此，父母之一方單獨扶
    養，自得依不當得利之規定請求他方償還代墊其應分擔之扶
    養費用。」最高法院九十二年台上字第二三六二號判決亦謂
    ：「倘非父母不能共同負擔義務，父母之一方支付全部未成
    年子女之扶養費後，固非不得依不當得利法律關係向他方請
    求分擔」故應分擔扶養費用之一方，如因他方代為支付其應
    分擔之部分者，自係無法律上原因而受利益，致他方受有損
    害，他方自得依不當得利之規定, 請求返還代支付之扶養費
    用。本件被告自○○年○○月間兩造離婚後，未曾負擔子女
    己○○、乙○○、丙○○、甲○○之扶養費用，已如前述，
    子女己○○、乙○○、丙○○、甲○○權利義務之行使負擔
    ，雖經法院以九十二年度監字第十七號酌定由原告任之，然
    參諸前揭說明，被告對於四名子女仍負有扶養之義務，從而
    ，原告依不當得利法律關係請求被告返還代支付之扶養費，
    洵屬有據。
五、再者，按扶養之程度，應按受扶養權利者之需要與負扶養義
    務者之經濟能力及身分定之，民法第一千一百十九條定有明
    定。且按父母對於未成年子女，有保護及教養之權利義務，
    民法第一千零八十四條第二項項定有明文，且所謂保護及教
    養之權利義務，係包括扶養在內。又自父母對未成年子女行
    使或負擔保護及教養之權利義務本質言，由於此扶養義務係
    屬生活保持義務，是於婚姻關係存續中，因父母對子女之扶
    養費用（保護教養費用）係構成家庭生活費用之一部，故在
    父母對子女扶養費用義務之內部分擔上，係依家庭生活費用
    之法理，即由夫妻各依其經濟能力、家事勞動或其他情事分
    擔之，以玆解決（最高法院九十三年台上字第二三五號裁判
    參照）。原告就其上開期間已實際支出己○○、乙○○、丙○○、甲○○之扶養費用部分，雖未能提出確切支出單據憑
    證，惟衡以父母扶養子女多未留有支出單據之常情，及原告
    為己○○、乙○○、丙○○、甲○○之生母，亦與其等同住
    生活多年，原告對於子女所付出之勞力亦非不能評價為扶養
    費之一部，可認原告確實有支出扶養費用，當屬無疑，是此
    等支出單據之欠缺不應構成原告請求被告返還支出扶養費之
    障礙，自應由法院審酌一切情況，依所得心證定其數額。
六、末按社會救助法第四條第一、二項規定，本法所稱低收入戶
    ，指經申請戶籍所在地直轄市、縣市主管機關審核認定，符
    合家庭總收入平均分配全家人口，每人每月在最低生活費以
    下，且家庭財產未超過中央、直轄市主管機關公告之當年度
    一定金額者。前項所稱最低生活費，由中央、直轄市主管機
    關參照中央主計機關所公布當地區最近一年平均每人消費支
    出百分之六十定之，並至少每三年檢討一次；直轄市主管機
    關並應報中央主管機關備查。又依行政院內政部公布臺灣省
    九十年度至九十六年度之最低生活費金額，分別為八千二百
    七十六元、八千四百三十三元、八千四百二十六元、八千五
    百二十九元、八千七百七十元、九千二百一十元、九千五百
    零九元，並參諸行政院主計處編印之臺灣地區家庭收支調查
    報告表，九十四年度平均每戶每月消費支出為五萬八千四百
    二十三元，平均每戶人數為三點四二人，由此計算得知，每
    人每月平均消費支出則為一萬七千零八十三元（計算式：
    58423/3.42≒17083），此有九十四年度家庭收支調查報告
    表一份在卷可稽。徵之行政院主計處每年發布之「家庭收支
    調查報告」中，經常性支出包括消費性支出及非消費性支出
    ，其項目已經包括食衣住行育樂等生活範圍並且有居住區域
    之劃分，應該是目前較能正確反映國民生活水準之數據，從
    而，按主計處之家庭收支調查報告之統計資料乃利用統計方
    法及研究分析所得之客觀數據，透過統計資料可反應社會真
    象及趨勢，以此標準，自較客觀，且正確反映國民生活水準
    之數據，而此標準不分成年人與未成年人一般日常生活之消
    費支出，並以未成年子女目前居住之區域所作成之家庭收支
    調查報告內容為數據，應客觀可採。再者，依此標準計算子
    女扶養費用時，自不應針對其中特別項目加以扣除，如所謂
    「子女無需求項目」（例如小孩並無支出菸酒費用應扣除）
    ，蓋因小孩之花費項目（如糖果、玩具）恐亦超過所列舉之
    項目（如菸酒費），蓋此一數據既已考慮各縣市、各階層家
    庭、各階層職業、各階層消費人口（已成年或未成年）等所
    有因素，再經過統計、分析計算出來之平均值，就未成年或
    已成年之消費人口等因素，均已結合考量在其內，此就猶如
    請求成年人之扶養費用，也不因成年人或老年人並未在學，
    而需考慮扣除「教育與研究費」，自不應再就個案之狀況，
    從中扣除部分項目費用。是以，縱兩造資力有低於行政院主
    計處所公布之家庭收支調查報告數額情形，惟每人每月維持
    生活之平均所需，仍應參酌上開內政部公布之每人每月最低
    生活費標準。
七、復據本院依職權調閱兩造自九十年度至九十五年度綜合所得
    及財產歸戶資料，原告名下有汽車一輛，九十年度無所得收
    入、九十一年度至九十五年度之所得分別為五萬六千零八十
    元、九萬七千六百元、十一萬四千八百元、五千元及四萬九
    千二百元，而被告名下有汽車一輛，九十年度至九十五年度
    所得為四萬五千七百五十五元、五萬三千四百元、五萬零四
    百元、五萬零四百元、五萬零四百元、五萬零四百元，此有
    稅務電子閘門資料查詢表各一份在卷為憑。本院斟酌雙方於
    審理中所陳述之職業與收入情形，衡之雙方之年齡及目前身
    體狀況，及日後子女均由原告實際負責生活照顧及支出生活
    費用，其所付出之勞力亦非不能評價為扶養費之一部，並參
    酌子女之需求、其他應受扶養權利人之人數以及實際負責照
    顧子女生活起居，相較於被告有額外的時間及精力之支出等
    因素，本院認原告請求與被告依一比一之比例分擔子女之扶
    養費用部分，並無不妥，為有理由。再者，依目前社會經濟
    狀況與一般國民生活水準、兩造之經濟能力、社會地位、子
    女之需求、子女人數、其他應受扶養權利人之人數、以及實
    際負責照顧子女生活起居之一方其相較於他方有額外的時間
    及精力之支出等因素，予以調整子女扶養費用之總金額，並
    參酌上開行政院主計處之家庭收支調查報告，認原告請求被
    告自離婚後應平均負擔子女己○○、乙○○、丙○○、甲○○等四人之扶養費用，且離婚時四名子女均為未成年人，其
    所需生活等費用應不至於多於成年人，復觀諸原告所提出之
    「未成年人每月平均生活支出費用」表，兩造依一比一之比
    例計算，以四千元核算被告應負擔每名子女每月所需之扶養
    費用，尚屬妥適，且該數額亦為被告所不爭執，雖被告認原
    告請求數額偏高，惟未舉證以實其說，是本院認被告應負擔
    四名子女己○○、乙○○、丙○○、甲○○之扶養費用為每
    月各四千元，應堪可採。基上，原告請求被告每月應給付原
    告關於四名子女己○○、乙○○、丙○○、甲○○各四千元
    之扶養費，應予准許。被告固抗辯其有負擔債務、已再婚且
    受雇於他人云云，惟其債務之數額未據其舉證以實其說，復
    按父母對子女之扶養義務在於使其『生活之保持』，縱然被
    告生活困難，或雖犧牲與自己地位相當之生活，亦不得不維
    持受扶養者之生活，此種『共生義務』涉及被扶養者相當之
    需要，且無須斟酌扶養供給者之給付能力，若扶養供給者無
    餘力，仍須犧牲自己扶養子女。是以在扶養義務者確實無力
    扶養子女時，始藉由國家保障或社會救濟之輔助機制加以處
    理，而非限縮法定之扶養義務程度。揆之上開說明，被告主
    張其有負債、另需負擔家庭生活費用等情，縱若屬實，亦不
    能免除其對未成年子女之扶養義務。是原告請求被告返還子
    女己○○、乙○○、丙○○、甲○○每人每月之不當得利金
    額四千元，既在上開被告每月應分擔之扶養費用範圍內，原
    告之請求應為合理。而原告墊付之期間就子女乙○○、丙○○、甲○○部分，為九十一年一月起，至九十六年十月止，
    各別計為七十個月，被告應負擔之金額為八十四萬元（計算
    式：3×70×4,000＝840,000）；就子女己○○部分，自九
    十一年一月起至九十四年八月子女成年之日止，共計四十四
    個月，被告應負擔之金額為十七萬六千元（計算式：44×
    4,000＝176,000）。綜上，原告請求被告返還不當得利之金
    額為一百零一萬六千元（計算式：840,000＋176,000＝
    1,016,000），為有理由，應為准許。第按遲延之債務，以
    支付金錢為標的者，債權人得請求依法定利率計算之遲延利
    息。又應付利息之債務，其利率未經約定，亦無法律可據者
    ，週年利率為百分之五。再給付無確定期限者，債務人於債
    權人得請求給起付時，經其催告而未為給付，自受催告時起
    ，負遲延責任。其經債權人起訴而送達訴狀，或依督促程序
    送達支付命令，或為其他相類之行為者，與催告有同一之效
    力。前項催告定有期限者，債務人自期限屆滿時負遲延責任
    。民法第二百零三條、第二百二十九條第二、三項、第二百
    三十三條第一項前段分別定有明文。從而，本件原告依據不
    當得利之法律關係之規定，請求被告給付一百零一萬六千元
    ，暨自更正狀繕本送達之翌日（即九十六年十月三十日）起
    ，至清償日止，按週年利率百分之五計算之利息，為有理由
    ，應予准許。
八、末按，原告陳明願供擔保聲請宣告假執行，核無不合，爰酌
    定相當擔保金額併宣告之。又本院既准原告供擔保宣告假執
    行，為衡平起見，並依民事訴訟法第三百九十二條之規定，
    併依職權酌定相當之擔保金額，准被告於假執行程序實施，
    為原告預供擔保，得免為假執行。
九、本件事證已臻明確，兩造所為之其他主張與攻擊、防禦方法
    ，核與本件判決結果無影響，爰不一一論述，併予敘明。
十、據上論結，本件原告之訴為有理由，依民事訴訟法第七十八
    條、第三百九十條第二項、第三百九十二條第二項，判決如
    主文。
中    華    民    國    97    年    1     月    24    日
                  家事法庭    法  官  楊熾光
以上正本係照原本作成。
如對本判決上訴，須於判決送達後二十日內，向本院提出上訴狀
，同時表明上訴理由（須附繕本）。
中    華    民    國    97    年    1     月    24    日
                              書記官


司法院資訊處製作；財團法人民間司法改革基金會備份。
